---
title: "Application Project Umsatzprognose Bäckerei"
author: "Christina M. Mädge, Marco Landt-Hayen"
date: "6.4.2020"
output: rmdformats::readthedown
---

```{r message=FALSE, error=FALSE, warning=FALSE}
library(tidyverse) # Datenaufbereitung und ggplot
```

# 1. Allgemeine Projektinformationen

## 1.1 Ausgangslage
Die Bestellung von Bäckereien ist häufig noch ein manueller und zeitaufwändiger Prozess, der auf adjustierten Vorwochenwerten basiert. Eine systematische Planung unter Einbeziehung von Mustern findet nur eingeschränkt statt.

## 1.2 Zielsetzung 
Es wird ein Prognosemodell entworfen, das Bäckereien ein bessere Planungsgrundlage auf Warengruppenebene bietet. 
Lösungsansatz

Mit Hilfe von verschiedenen Daten und Einflussfaktoren soll diese Umsätze je Warengruppe prognostiziert werden. 
-	Umsatzdaten, Wetterdaten, Veranstaltungsdaten
-	Weitere Einflussfaktoren (Neueröffnung, Aktionen,…)

## 1.3 Datenbasis:
-	2012 bis Ende 2019
-	Umsätze je Warengruppe und Tag
-	(Retourenquoten)
-	(Zeitpunkt letzter Verkauf)
-	(Öffnungszeiten)


# 2 Datenexploration

## 2.1 Einlesen der Daten

Im ersten Schritt müssen die Daten zunächst eingelesen werden um sie bearbeiten zu können:
```{r}
# mit read_csv einlesen um eine Veränderung der Datentypen (bzw. eine Faktorisierung) zu verhindern!
Beispieldaten <- read_csv("data/Beispieldaten.csv")
KiWo <- read_csv("data/KiWo.csv")
Wetter <- read_csv("data/Wetter.csv")
```

## 2.2 Datenexploration
### 2.2.1 Überprüfung der Datenstrukturen

* Datensatz **Beispieldaten**
```{r}
str(Beispieldaten)
glimpse(Beispieldaten)
typeof(Beispieldaten$Datum)
range(Beispieldaten$Warengruppe)
range(Beispieldaten$Umsatz)
```

Der Datensatz **Beispieldaten** ist ein Dataframe, enthält 11164 Zeilen und 3 Variablen:

* Datum (`date`)
* Warengruppe (`int`) mit den Warengruppen 1 - 6
* Umsatz (`dbl`) mit Werten zwischen 7.05 und 1879.46.

Umsätze werden jeweils 5 mit Nachkommastellen angezeigt. Hier sollte eine Änderung vorgenommen und die Variable auf zwei Nachkommastellen gerundet werden (?).

```{r}
str(KiWo)
glimpse(KiWo)
any(KiWo$KielerWoche != 1)  # Prüfung: Ist die Ausprägung in irgendeiner Zelle der Spalte ungleich 1?
all(KiWo$KielerWoche == 1)  # Prüfung: Sind alle Ausprägungen gleich 1? 
```

Der Datensatz **KiWo** enthält 71 Zeilen und die beiden Variablen Datum (`date`) und KielerWoche (`int`), wobei die einzige Ausprägung der Variablen KielerWoche die Ziffer 1 ist.

```{r}
str(Wetter)
glimpse(Wetter)
range(Wetter$Bewoelkung, na.rm = TRUE)
range(Wetter$Temperatur, na.rm = TRUE)
range(Wetter$Windgeschwindigkeit)
range(Wetter$Wettercode, na.rm = TRUE)
```

Der Datensatz **Wetter** enthält 2601 Zeilen und fünf Variablen:

* Datum (`date`)
* Bewoelkung (`int`) mit Werte von 0 bis 8
* Temperatur (`dbl`) mit Werten zwischen -10.25 und 32.67 Grad Celsius
* Windgeschwindigkeit (`int`) mit Werten zwischen 3 und 35    ?????????? Einheit?
* Wettercode (`int`) mit Werten zwischen 0 und 95.

Alle Datensätze enthalten die Variable `Datum` über die die Datensätze vereinigt werden können. 

### 2.2.2 Überprüfung des Anfangs- und Endzeitpunkt der Datumsattribute in den Datensätzen
```{r}
min(Beispieldaten$Datum)
max(Beispieldaten$Datum)
range(KiWo$Datum)
range(Wetter$Datum)
```

* Die Daten des Datensatzes **Beispieldaten** reichen vom 01.07.2013 bis zum 30.07.2019.
* Die Daten des Datensatzes **KiWo** reichen vom 16.06.2012 bis zum 30.06.2019.
* Die Daten des Datensatzes **Wetter** reichen vom 01.01.2012 bis zum 01.08.2019.

### 2.2.3 Überprüfung der Datensätze auf fehlende Werte
```{r}
sum(is.na(Beispieldaten))
sum(is.na(KiWo))
sum(is.na(Wetter))
which(is.na(Wetter))
sum(is.na(Wetter$Datum))
sum(is.na(Wetter$Bewoelkung))
sum(is.na(Wetter$Temperatur))
sum(is.na(Wetter$Windgeschwindigkeit))
sum(is.na(Wetter$Wettercode))
```

* Der Datensatz **Beispieldaten** enthält keine fehlenden Werte.
* Der Datensatz **KiWo** enthält keine fehlenden Werte.
* Der Datensatz **Wetter** enthält 679 fehlende Werte, davon 10 in der Spalte "Bewoelkung", 669 in der Spalte "Wettercode".

### 2.2.4 Überprüfung der Datensätze auf Ausreißer

* Datensatz **Beispieldaten** 

```{r}
# Überprüfung der Variable Umsatz
boxplot(Beispieldaten$Umsatz)
hist(Beispieldaten$Umsatz)
density(Beispieldaten$Umsatz)
apropos("density")

# Visualisierung
Beispieldaten %>% 
  select(Umsatz) %>% 
  ggplot(aes(Umsatz)) +
  geom_density()
```

Das Attribut "Umsatz" enthält zahlreiche Ausreißer. (Umgang?)

* Datensatz **Wetter**
```{r}
boxplot(Wetter$Bewoelkung)
boxplot(Wetter$Temperatur)
boxplot(Wetter$Windgeschwindigkeit)
boxplot(Wetter$Wettercode)
```

Die Variable Windgeschwindigkeit enthält 7 Ausreißer.

....

### Deskriptive Statistik (?)

```{r}
# tapply
tapply(Beispieldaten$Umsatz, Beispieldaten[,2], sum)
tapply(Beispieldaten$Umsatz, Beispieldaten[,2], mean)

Beispieldaten %>%
  select(Warengruppe) %>%
  group_by(Warengruppe) %>%
  summarise(n = n())
```



# 3 Datenaufbereitung

## 3.x Vereinigung der Datensätze

Bei der Untersuchung der Datumsvariablen der einzelnen Datensätze ergab sich, dass diese über unterschiedliche Zeiträume reichen:

* Die Daten des Datensatzes **Beispieldaten** reichen vom 01.07.2013 bis zum 30.07.2019.
* Die Daten des Datensatzes **KiWo** reichen vom 16.06.2012 bis zum 30.06.2019.
* Die Daten des Datensatzes **Wetter** reichen vom 01.01.2012 bis zum 01.08.2019.

Maßgeblich ist für uns an dieser Stelle der Datensatz "Beispieldaten", da wir abschließend an der Prognose der Umsätze je Warengruppe interessiert sind. Wenn für ein Datum keine Umsätze vorhanden sind, sind die Daten aus den anderen Daten unbrauchbar. Demzufolge wird ein `left_join` für die Vereinigung verwendet:

```{r}
df <- left_join(Beispieldaten, KiWo, by = "Datum")
df <- left_join(df, Wetter, by = "Datum")
```


### 3.x Umgang mit fehlenden Werten

### 3.x Umgang mit Ausreißern

```{r}
#MLH
```

