---
title: "Application Project Umsatzprognose Bäckerei"
author: "Christina M. Mädge, Marco Landt-Hayen"
date: "6.4.2020"
output: rmdformats::readthedown
---

```{r message=FALSE, error=FALSE, warning=FALSE}
library(tidyverse) # Datenaufbereitung und ggplot
```

# 1. Allgemeine Projektinformationen

## 1.1 Ausgangslage
Die Bestellung von Bäckereien ist häufig noch ein manueller und zeitaufwändiger Prozess, der auf adjustierten Vorwochenwerten basiert. Eine systematische Planung unter Einbeziehung von Mustern findet nur eingeschränkt statt.

## 1.2 Zielsetzung 
Es wird ein Prognosemodell entworfen, das Bäckereien ein bessere Planungsgrundlage auf Warengruppenebene bietet. 
Lösungsansatz

Mit Hilfe von verschiedenen Daten und Einflussfaktoren soll diese Umsätze je Warengruppe prognostiziert werden. 
-	Umsatzdaten, Wetterdaten, Veranstaltungsdaten
-	Weitere Einflussfaktoren (Neueröffnung, Aktionen,…)

## 1.3 Datenbasis:
-	2010 bis Ende 2019
-	Umsätze je Warengruppe und Tag
-	(Retourenquoten)
-	(Zeitpunkt letzter Verkauf)
-	(Öffnungszeiten)


# 2 Datenexploration

## 2.1 Einlesen der Daten

Im ersten Schritt müssen die Daten zunächst eingelesen werden um sie bearbeiten zu können:
```{r}
Beispieldaten <- read.csv("data/Beispieldaten.csv")
KiWo <- read.csv("data/KiWo.csv")
Wetter <- read.csv("data/Wetter.csv")
```

## Überprüfung des Anfangs- und Endzeitpunkt der Zeitreihendaten
```{r}
min(Beispieldaten$Datum)
max(Beispieldaten$Datum)
```

Die Daten reichen vom 01.07.2013 bis 30.07.2019

## Überprüfung auf fehlende Werte
```{r}
sum(is.na(Beispieldaten))
```

Der Datensatz enthält keine fehlenden Werte.

## Überprüfung der Variable Umsatz auf Ausreißer
```{r}
boxplot(Beispieldaten$Umsatz)
hist(Beispieldaten$Umsatz)
density(Beispieldaten$Umsatz)
apropos("density")

# Visualisierung
Beispieldaten %>% 
  select(Umsatz) %>% 
  ggplot(aes(Umsatz)) +
  geom_density()

# tapply
tapply(Beispieldaten$Umsatz, Beispieldaten[,2], sum)
tapply(Beispieldaten$Umsatz, Beispieldaten[,2], mean)
```

```{r}
# MLH_test
```

```{r}
# CMM_Test
```


